臺灣高等法院臺中分院民事判決　96年度重訴字第3號
原　　　告　甲○○
訴訟代理人　乙○○
被　　　告　丁○○
被　　　告　丙○○
被　　　告　戊○○
　　　　　　　　　　　　4巷6.
共　　　同
訴訟代理人　鄒玉珍律師
右當事人間因被告偽造文書等上訴案件，原告提起刑事附帶民事
訴訟，經本院刑事庭移送前來（95年度附民字第270號），本院
於民國96年4月11日辯論終結，判決如左：
    主    文
原告之訴及其假執行之聲請均駁回。
訴訟費用由原告負擔。
    事實及理由
一、原告提起本件附帶民事訴訟主張：伊於民國（下同）87年4
    月間，以所有系爭坐落苗栗縣竹南鎮○○段832之1、833及
    833之1地號之3筆土地（以下合稱系爭土地），與皇辰建設
    有限公司（下稱皇辰公司）簽立土地合建同意書，由原告提
    供系爭土地與皇辰公司合建房屋。嗣因欲以系爭土地向金融
    機構辦理抵押貸款，需先行塗銷系爭土地上之第一順位、第
    二順位抵押權，乃由皇辰公司向丁○○、戊○○、劉純佳3
    人借款新臺幣（下同）3830萬元以清償前開抵押權所擔保之
    債務，並於同年8月14日，由皇辰公司、原告、丁○○、戊
    ○○及劉純佳共同簽立借款契約，約定原告將系爭土地信託
    讓與登記予戊○○名下，作為借款擔保。原告基於讓與擔保
    之信託關係，依約於同年8月25日將系爭土地所有權移轉登
    記予戊○○，戊○○自係為他人處理事務之人，本應依借款
    契約第4條之約定，非經原告同意，不得將系爭土地設定抵
    押、出租、出賣或為其他一切處分行為。詎戊○○明知原告
    未同意其將系爭土地另行設定抵押，竟為擔保其對丁○○所
    負債務，與丁○○共同基於意圖為自己不法利益之犯意聯絡
    ，違背其任務，以系爭土地為抵押物，而於87年11月4日向
    苗栗縣竹南地政事務所（下稱竹南地政事務所）申請設定權
    利人為丁○○、擔保權利總金額本金最高限額4500萬元之抵
    押權，於同年11月9日完成登記，使原告、皇辰公司以系爭
    土地向銀行申請之建築融資貸款案遭退件，未能順利取得資
    金以在系爭土地繼續興建房屋出售，致生損害於皇辰公司及
    原告之利益。又皇辰公司、原告、丁○○、戊○○及劉純佳
    為解決前揭借款事宜，乃再由丁○○代表戊○○、劉純佳出
    面，於88年1月12日與原告及皇辰公司人員達成協議，共同
    簽立同意書，約定前開借款延至系爭土地上房屋興建完畢並
    完成分戶貸款後始清償；另將系爭土地移轉丁○○之子丙○
    ○名下，俾以丙○○名義持系爭土地另向金融機構辦理抵押
    貸款。經徵得丙○○之同意，系爭土地乃於88年2月8日移轉
    登記予丙○○。丁○○、丙○○、戊○○及劉純佳均明知系
    爭土地原已由皇辰公司興建房屋中，無法再供戊○○及劉純
    佳在上設置建築物、工作物或竹木，亦明知丙○○與戊○○
    、劉純佳就系爭土地並無租賃關係存在，竟為增加戊○○、
    劉純佳借款債權之擔保，共同基於使公務員登載不實之犯意
    聯絡，由丁○○、戊○○及劉純佳謀議再將系爭土地分別設
    定地上權予戊○○及劉純佳，丙○○則任令丁○○以其為義
    務人名義辦理設定登記。嗣丁○○果於88年5月20日，以記
    載丙○○與戊○○、劉純佳約定地上權價值50萬元、每年地
    租額5萬元、每年6月1日一次付清等不實事項之地上權設定
    契約書，虛偽向竹南地政事務所申請設定權利人為戊○○及
    劉純佳之地上權，致使不知情之竹南地政事務所人員審核無
    誤，於同年5月31日登載於其職務上掌管之土地登記簿上，
    完成地上權登記，足生損害於皇辰公司、原告及地政機關對
    土地登記管理之正確性。為此求為判令被告連帶賠償3300萬
    元及自95年12月21日起至清償日止，按年息百分之五計算利
    息暨供擔保以宣告假執行之判決。
二、被告則以：本件雖係原告與訴外人皇辰公司共同向被告借款
    ，但向合作金庫為融資，則係訴外人皇辰公司及被告丙○○
    而非原告，因而果真受有損害者僅係告訴人皇辰公司及被告
    丙○○而非原告，原告並無損害，其當事人不適格；又原告
    所提之刑事附帶民事訴訟，係以侵權行為及不當得利為請求
    權基礎。然被告被認定有罪僅係背信及使公務員登載不實部
    分，並未有侵佔三千三百萬貸款之事實，故其僅可能構成侵
    權行為，何有不當得利之適用，因而其請求顯與法有違；且
    被告戊○○與丁○○係於87年11月9日完成最高限額抵押登
    記，並於88年5月31日設定地上權，合作金庫於89年1月8日
    核撥3300萬元與皇辰公司。則原告於95年12月方提起本件刑
    事附帶民事訴訟，其已逾侵權行為二年之請求權時效，其請
    求權時效已消滅等語置辯；答辯聲明：(一)原告之訴及假執行
    之聲請均駁回；(二)如受不利益判決，被告願供擔保免假執行
    。
三、兩造不爭執事項
  (一)原告於87年4月間，以其所有系爭土地與皇辰公司簽立土地
    合建同意書，由原告提供系爭土地與皇辰公司合建房屋。嗣
    因欲以系爭土地向金融機構辦理抵押貸款，需先行塗銷系爭
    土地上之第一順位、第二順位抵押權，乃由皇辰公司向丁○
    ○、戊○○、劉純佳3人借款3830萬元以清償前開抵押權所
    擔保之債務，並於同年8月14日，由皇辰公司、原告、丁○
    ○、戊○○及劉純佳共同簽立借款契約，約定原告將系爭土
    地信託讓與登記予戊○○名下，作為借款擔保。原告基於讓
    與擔保之信託關係，依約於同年8月25日將系爭土地所有權
    移轉登記予戊○○，戊○○自係為他人處理事務之人，本應
    依借款契約第4條之約定，非經原告同意，不得將系爭土地
    設定抵押、出租、出賣或為其他一切處分行為。
  (二)戊○○於87年11月4日以系爭土地為抵押物，向苗栗縣竹南
    地政事務所申請設定權利人為丁○○、擔保權利總金額本金
    最高限額4500萬元之抵押權，於同年11月9日完成登記，使
    原告、皇辰公司以系爭土地向銀行申請之建築融資貸款案遭
    退件，未能順利取得資金以在系爭土地繼續興建房屋出售。
  (三)皇辰公司、原告、丁○○、戊○○及劉純佳為解決前揭借款
    事宜，乃再由丁○○代表戊○○、劉純佳出面，於88年1月
    12日與原告及皇辰公司人員達成協議，共同簽立同意書，約
    定前開借款延至系爭土地上房屋興建完畢並完成分戶貸款後
    始清償；另將系爭土地移轉丁○○之子丙○○名下，俾以丙
    ○○名義持系爭土地另向金融機構辦理抵押貸款。經徵得丙
    ○○之同意，系爭土地乃於88年2月8日移轉登記予丙○○。
  (四)丁○○果於88年5月20日，以記載丙○○與戊○○、劉純佳
    約定地上權價值50萬元、每年地租額5萬元、每年6月1日一
    次付清等不實事項之地上權設定契約書，向竹南地政事務所
    申請設定權利人為戊○○及劉純佳之地上權，於同年5月31
    日完成地上權登記。
  (五)丁○○以系爭土地向台灣省合作金庫中壢支庫抵押貸款3300
    萬元，嗣未清償，致遭台灣省合作金庫中壢支庫聲請法院拍
    賣，由他人取得所有權，原告喪失所有權。
  (六)丁○○、戊○○均因背信、偽造文書罪，丙○○因偽造文書
    罪經本院以95年度上易字第615號刑事判決有罪確定。
四、
  (一)按因犯罪而受損害之人，於刑事訴訟程序固得附帶提起民事
    訴訟，對於被告請求回復其損害，但其請求回復之損害，以
    被訴犯罪事實所生之損害為限，否則縱令得依其他事由，提
    起民事訴訟，亦不得於刑事訴訟程序附帶為此請求，最高法
    院60年台上字第633號判例參照。查原告以附帶民事訴訟請
    求判令被告賠償向台灣省合作金庫中壢支庫抵押借款3300萬
    元及系爭土地拍賣原告喪失所有權之損失，其主張依不當得
    利之法律關係併為請求云云，惟此不當得利之法律關係，尚
    難謂為係由被告戊○○與丁○○共同犯意圖為自己不法利益
    而違背任務之行為之罪所受直接之損害，及難謂為係由被告
    戊○○、丁○○、丙○○共同犯明知為不實事項而使公務員
    登載不實之罪所受之損害，是揆諸刑事訴訟法第487條第1項
    之規定，不在得提起附帶民事訴訟之列，逸出刑事犯罪事實
    之附帶提起民事訴訟為不合法，而被告復不同意在移送民事
    庭後為追加，其原先依據之不當得利法律關係即不合法。
  (二)又給付訴訟，主張權利存在之人，對主張負有義務之人起訴
    ，當事人即為適格。本件原告主張因被告等犯罪而受害，乃
    聲明被告等人給付3300萬元，其當事人為適格，至刑事判決
    認定犯罪事實、真正受損害者何孰，為屬實體法上原告訴訟
    有無理由範疇，核與當事人適格判斷無涉，兩者不得並論。
五、
  (一)查原告主張於87年11月4日被告戊○○明知其未獲原告同意
    而將系爭土地另行設定抵押，竟為擔保其對被告丁○○所負
    債務，與丁○○共同基於意圖為自己不法利益之犯意聯絡，
    違背其任務，以系爭土地為抵押物，而向竹南地政事務所申
    請設定權利人為丁○○、擔保權利總金額本金最高限額4500
    萬元之抵押權，於同年11月9日完成登記等情，有借款契約
    為憑，被告戊○○、丁○○因此觸犯背信刑責。另被告丁○
    ○、被告丙○○、被告戊○○及訴外人劉純佳明知系爭土地
    原已由訴外人皇辰公司興建房屋中，無法再供戊○○及劉純
    佳在上設置建築物、工作物或竹木，亦明知丙○○與戊○○
    、劉純佳就系爭土地並無租賃關係存在，竟為增加戊○○、
    劉純佳借款債權之擔保，共同基於使公務員登載不實之犯意
    聯絡，由丁○○、戊○○及劉純佳謀議再將系爭土地分別設
    定地上權予戊○○及劉純佳，丙○○則任令丁○○以其為義
    務人名義於88年5月31日辦理完成設定登記等情，被告丁○
    ○、被告丙○○、被告戊○○及訴外人劉純佳因此觸犯使公
    務員登載不實刑責，被告丁○○、丙○○、戊○○所犯刑責
    業經本院刑事庭以95年度上易字第615號判處罪刑確定在案
    ，經本院調取上開事卷宗核閱無訛，是原告主張被告等人有
    侵權行為之事實，堪信為真實。
六、關於侵權行為損害賠償請求權是否罹於時效部分：
    按因侵權行為所生之損害賠償請求權，自請求權人知有損害
    及賠償義務人時起，二年間不行使而消滅。自有侵權行為時
    起，逾十年者亦同。民法第197條第1項定有明文。是關於侵
    權行為損害賠償請求權之消滅時效，應以請求權人實際知悉
    損害及賠償義務人時起算，非以知悉賠償義務人因侵權行為
    所構成之犯罪行為經檢察官起訴，或法院判決有罪為準（最
    高法院72年台上字第738號判例參照）。再者，若各該不法
    侵害行為及損害結果係現實各自獨立存在，並可相互區別（
    量之分割）者，被害人之損害賠償請求權，即隨各該損害不
    斷漸次發生，自應就各該不斷發生之獨立行為所生之損害，
    分別以被害人已否知悉而各自論斷其時效之起算時點。原告
    主張被告等三人不法侵害行為係各自獨立存在，侵權行為損
    害賠償請求自應各自判斷為是。經查：
  (一)被告戊○○與被告丁○○於87年11月9日就系爭土地完成最
    高限額4500萬元抵押權登記，並於87年12月2日辦理塗銷登
    記，有土地資料附偵查卷可稽。查原告於刑事庭一審審理時
    具結證稱：「並未同意被告丁○○、戊○○就本件土地設定
    抵押權，且設定時並不知情，發現後要求丁○○解釋，丁○
    ○才辦理塗銷等語」 (見刑事卷第53頁)；又稱「 (檢察官
    問：何時發現又多了4500萬元之第二順位抵押權？)對保時
    ，銀行發現我不實之申請，土地沒有清償完畢，銀行質疑我
    申請貸款不實...。(檢察官問：發現後如何處理？)我請被
    告丁○○對整個案子解釋，他說他會把他的4500萬元塗銷，
    後來他就把4500萬元塗銷了...。」（見刑事卷第128頁)。
    準此，原告早先於87年12月2日抵押權辦理塗銷之際，已知
    悉被告戊○○、丁○○有不法侵害權利行為。
  (二)再者，系爭土地設定地上權予被告戊○○及訴外人劉純佳完
    成登記日期為88年5月31日。而原告於刑事第一審審理時稱
    ：「（檢察官問：何時發現該三筆土地被被告丙○○設定地
    上權與被告戊○○、劉純佳？）約88年5、6月發現的，我向
    被告丁○○反應，經銀行經理告訴被告丁○○說這樣是違法
    的，因為當時借款合約也有與銀行約定不得作任何異動。」
    （見刑事卷第131頁)。是原告於88年5、6月間已知悉被告等
    三人未經同意違法設定地上權予被告戊○○與訴外人劉純佳
    。
  (三)原告以被告等虛偽設定抵押權登記及地上權涉有偽造文書、
    背信罪嫌，於90年4月27日向台灣苗栗地方法院檢察署告訴
    ，經本院調取該署90年度偵字第2203號偽造文書等卷宗核閱
    無訛，是原告至遲於是日即知悉被告等所為乃侵權行為，惟
    迨95年12月5日始提起訴訟，其請求權顯超過法律所規定之
    二年時效，既經被告時效完成為抗辯，原告主張被告戊○○
    、丁○○就系爭土地因違法設定抵押權、地上權受有損害，
    而依侵權行為請求損害賠償即無理由。又被告丁○○受有抵
    押權登記名義之不法利益，已為塗銷，被告戊○○受有地上
    權登記名義之不法利益，業經系爭土地受強制執行而塗銷，
    復與原告主張所有權喪失、3300萬元利益之損失，兩者顯無
    直接因果關係，洵與民法第197條第2項規定不符，原告主張
    ，並非可採，是無理由，應予駁回。
七、從而，原告基於侵權行為法則、不當得利法則請求損害賠償
    ，請求被告連帶賠償原告3300萬元，及自95年12月21日起至
    清償日止，按年息百分之五計算之利息，為無理由，應予駁
    回。至於原告陳明願供擔保，聲請宣告假執行，經核因訴之
    駁回而失所附麗，不予准許。
八、本件事證已臻明確，兩造其餘攻擊防禦方法，核與判決之結
    果不生影響，無庸再逐一予以論究，併此敘明。
據上論結，本件原告之訴，為無理由，依民事訴訟法第449條第1
項、第78條，判決如主文。
中　　華　　民　　國　　96　　年　　4 　　月　　25　　日
                  民事第五庭    審判長法　官　林陳松
　　　　　　　　      　　　　　　　　法　官　古金男
 　　　　　　　　　　      　　　　　 法　官　鄭金龍
以上正本係照原本作成。
如對本判決上訴，須於收受判決送達後二十日內向本院提出上訴
書狀，其未表明上訴理由者，應於提出上訴後二十日內向本院提
出上訴理由書（須按他造人數附具繕本）。
上訴時應提出委任律師為訴訟代理人之委任狀。具有民事訴訟法
第四百六十六條之一第一項但書或第二項之情形為訴訟代理人者
，另應附具律師及格證書及釋明委任人與受任人有該條項所定關
係之釋明文書影本。
　　　　　　　　　　　　　　　　　　　書記官　陳振海
中　　華　　民　　國　　96　　年　　4 　　月　　26　　日
                                                      Ｃ
